ACORDAO-COMPLETO-2557556

ACÓRDÃO 7539/2022 ATA 37/2022 - PRIMEIRA CÂMARA

VISTOS, relatados e discutidos estes embargos de declaração opostos pelo Sr. Neilson da Cruz Cavalcante ao Acórdão 1584/2022-TCU-Primeira Câmara,
ACORDAM os Ministros do Tribunal de Contas da União, reunidos em sessão da Primeira Câmara, ante as razões expostas pelo relator, em:
9.1. conhecer dos embargos de declaração, nos termos do art. 34 da Lei 8.443/1992, c/c os arts. 277, inciso III, e 287 do Regimento Interno, para, no mérito, negar-lhes provimento;
9.2. dar ciência ao recorrente da decisão proferida.

Embargos de declaração opostos pelo Sr. Neilson da Cruz Cavalcante ao Acórdão 1.584/2022-1ª Câmara

Primeira Câmara

Prefeitura Municipal de Presidente Figueiredo - AM.

3. Interessados/Responsáveis/Recorrentes:
3.1. Responsáveis: Conserge Construção e Serviços Gerais Ltda. (84.513.290/0001-67); Neilson da Cruz Cavalcante (XXX.921.482-XX).
3.2. Recorrente: Neilson da Cruz Cavalcante (XXX.921.482-XX).

13.1. Ministros presentes: Walton Alencar Rodrigues (Presidente), Benjamin Zymler, Vital do Rêgo e Jorge Oliveira.
13.2. Ministros-Substitutos presentes: Augusto Sherman Cavalcanti (Relator) e Weder de Oliveira.

AUGUSTO SHERMAN

Ministro-Substituto Augusto Sherman Cavalcanti.

Trata-se de embargos de declaração opostos pelo Sr. Neilson da Cruz Cavalcante ao Acórdão 1584/2022-TCU-Plenário, oportunidade em que esta Corte negou provimento a recurso de reconsideração, formulado pelo recorrente (peças 74 a 78) , ex-prefeito do município de Presidente Figueiredo/AM, contra o Acórdão 6309/2020-TCU-Primeira Câmara (peça 45) .
Reproduzo, a seguir, com os ajustes de forma necessários, o inteiro teor dos embargos apresentados:
"1 - A TEMPESTIVIDADE
O Regimento Interno do Tribunal de Contas da União prevê o prazo para oposição dos Embargos de Declaração, no § 1º do art. 287, in verbis:
Art. 287. Cabem embargos de declaração quando houver obscuridade, omissão ou contradição em acórdão do Tribunal.
§ 1º Os embargos de declaração poderão ser opostos por escrito pela parte ou pelo Ministério Público junto ao Tribunal, dentro do prazo de dez dias, contados na forma prevista no art. 183, com indicação do ponto obscuro, contraditório ou omisso.
Por sua vez, o art. 183 do Regimento Interno do TCU prevê que a contagem dos prazos segue as seguintes regras:
Art. 183. Os prazos referidos neste Regimento contam-se dia a dia, a partir da data:
- do recebimento pela parte:
a) da citação ou da comunicação de audiência;
b) da comunicação de rejeição das alegações da defesa;
c) da comunicação de diligência;
d) da notificação;
- constante de documento que comprove a ciência da parte;
- da publicação nos órgãos oficiais, quando a parte não for localizada;
- nos demais casos, salvo disposição legal expressa em contrário, da publicação do acórdão no Diário Oficial da União.
Considerando que o Ofício nº 22471/2022 - TCU/Seproc, que deu ciência do teor do Acórdão 4053/2020-TCU-Segunda Câmara, proferido nos autos do processo em epígrafe, foi recebido pelo embargante em 12/07/2022 (terça-feira) , o prazo de 10 dias para oposição do presente instrumento recursal finda em 22/07/2022 (sexta-feira) .
Mostram-se tempestivos, portanto, os presentes embargos de declaração.
2 - SÍNTESE DO PROCESSO
Tratam os autos da Tomada de Contas Especial instaurada pelo Ministério da Defesa em desfavor do Sr. Neilson da Cruz Cavalcante, ex-Prefeito do Município de Presidente Figueiredo/AM - gestão de 2013 a 2016 -, em razão da não aprovação da prestação de contas, por impugnação parcial das despesas realizadas à conta do Convênio n° 574/DEPCN/2013, Siconv 791087/2013, que teve por objeto a pavimentação com drenagem e a construção de calçadas, meios-fios e sarjetas em ruas do município.
O referido ajuste vigeu no período de 29/11/2013 à 30/06/2017, e foi fiscalizado pela Concedente por meio de vistoria realizada em 02/10/2017, conforme laudo do DPCN, datado de 23/10/2017. Os recursos para a realização do Convênio n° 574/PCN/2013 foram orçados no valor de R$ 1.104.874,00, sendo R$ 104.874,00 de contrapartida municipal e R$ 1.000.000,00 oriundos do Ministério da Defesa, liberados mediante ordem bancária.
Para a realização do Convênio, o Município de Presidente Figueiredo realizou, à época, licitação na modalidade Tomada de Preços n° 04/2015, sagrando-se vencedora a sociedade empresária "Conserge Construções e Serviços Gerais LTDA.", com a qual foi assinado o contrato n° 184/2015, no valor de R$ 1.042.502,08.
Dessa quantia, apenas R$ 795.114,53 foram pagos à empresa contratada pelos serviços executados durante a gestão do defendente, permanecendo o restante na conta específica do Convênio (Conta 18111-0, Agência 4576-4, Banco do Brasil) .
Ocorre que o Órgão Concedente, após vistoria in loco, apontou que, supostamente, do valor pago (R$ 795.114,53) , apenas R$ 501.931,59 teriam sido efetivamente executados, registrando que a quantia a ser devolvida aos cofres públicos seria a de R$ 293.182,94.
Tal valor seria abatido em razão da utilização integral da contrapartida municipal durante a execução, no valor de R$ 104.874,00, em contraposição ao uso de apenas R$ 690.240,53 dos recursos da União, o que diminuiria a participação federal à porcentagem de 86,81% e elevaria a do Município a 13,19%, resultando em um valor de R$ 254.512,11 a ser supostamente devolvido/glosado.
De acordo com o Relatório de Vistoria emitido pelo Ministério da Defesa, os serviços supostamente "não-executados" diziam respeito à três etapas da realização do projeto, quais sejam, a de drenagem profunda, drenagem superficial e pavimentação.
Em sede de razões de defesa, o jurisdicionado demonstrou, através da apresentação de planilhas de medição, a completa execução dos serviços supracitados, ressaltando que em razão da natureza dos serviços questionados, restava prejudicada a análise técnica realizada pela Concedente, uma vez que os serviços de drenagem profunda, por exemplo, ficavam encobertos por terra compactada dificultando a inspeção apenas visual.
Esse também foi o entendimento da Unidade Técnica, que em exame minucioso dos autos do processo, pontuou que as alegações de defesa do ex-Prefeito Neilson da Cruz Cavalcante e da Conserge Construção e Serviços Gerais Ltda. deveriam ser parcialmente acolhidas, visto que em função das limitações apontadas no laudo do DPCN (item 24, retro) , seria difícil a constatação das obras executadas em relação aos serviços de drenagem profunda. A referida proposta reduziu o valor original sugerido como glosa, na quantia de R$ 254.512,11, para R$ 49.650,81.
O Ministério Público de Contas, no entanto, representado pelo subprocurador- geral Paulo Soares Bugarin, divergiu da proposta da unidade instrutiva, por considerar que o débito por ela originalmente apurado na instrução preliminar e informado nas citações deveria ser mantido. Em suma, o MP/TCU assinalou que as planilhas de medição não possuem carga probatória suficiente para comprovar a execução dos serviços impugnados
Conclusos os autos, acolhendo a manifestação do Parquet, foi proferido o Acórdão 6309/2020-TCU-Primeira Câmara que rejeitou as alegações de defesa apresentadas pelo Sr. Neilson da Cruz Cavalcante e pela empresa Conserge Construção e Serviços Gerais Ltda e julgou IRREGULARES as contas do jurisdicionado, condenando-o, solidariamente com a empresa Conserge Construção e Serviços Gerais Ltda., ao pagamento das quantia total de R$ 254.512,11, além da aplicação de multa.
Irresignado com a decisão supracitada, e de modo a comprovar a inexistência de dano ao erário que justifique o julgamento irregular das contas, interpõe-se o presente Recurso de Reconsideração, que foi conhecido e não provido.
Dessa forma, no intuito de sanar vícios de omissão detectados no referido julgado, o jurisdicionado opõe os presentes embargos de declaração.
3. DO CABIMENTO DE EMBARGOS DE DECLARAÇÃO
Os embargos de declaração são cabíveis a toda e qualquer decisão quando nela for percebida qualquer obscuridade, contradição, omissão ou erro material, conforme preleciona o art. 1.022 do Código de Processo Civil1.
No âmbito desta Corte de Contas, este instrumento processual é instituído pelo art. 287 do Regimento Interno do Tribunal de Contas da União, reproduzido nesta peça em tópico anterior, e pelo art. 34 da Lei Orgânica do TCU (Lei nº 8.443/1992) .
Em relação às decisões passíveis de sofrer embargos de declaração, assim se posiciona o ilustre processualista Barbosa Moreira:
"Tanto antes quanto depois da reforma, qualquer decisão judicial comporta embargos de declaração; é inconcebível que fiquem sem remédio a obscuridade, a contradição ou a omissão existente no pronunciamento, não raro a comprometer até a possibilidade prática de cumpri-lo."
No caso em comento, observa-se que a decisão embargada incorreu em omissão,
conforme se detalhará adiante.
Sendo assim, comprovados os requisitos de tempestividade e legitimidade, não restam dúvidas acerca do cabimento do presente instrumento recursal, razão pela qual se conclui que os embargos de declaração com efeitos modificativos mostram-se meio adequado e eficaz para a reforma do acórdão, com a consequente improcedência da Representação e exclusão da multa aplicada.
4. O MÉRITO
4.1. DA OMISSÃO
A omissão constitui negativa de entrega do pronunciamento ao fato julgado e, de acordo com o Código de Processo Civil, é omissa a decisão que deixa e se manifestar nos casos em que determinada questão ou ponto contravertido deveria ser apreciado pelo órgão julgador.
Leciona Didier sobre o tema:
"Considera-se omissa a decisão que não se manifestar: a) sobre um pedido de tutela jurisdicional; b) sobre fundamentos e argumentos relevantes lançados pelas partes (art. 489, §1º, IV) . c) sobre questões apreciáveis de ofício pelo magistrado, tenham ou não tenham sidos suscitadas pela parte.
A decisão deve apreciar as questões, ou seja, os pontos controvertidos. 
[...]
Ao órgão julgador não se franqueia escolher o que deve ou não apreciar em sua decisão. Cabe-lhe examinar os pontos controvertidos de fato e os de direito. Se o não fizer, haverá omissão, sanável por embargos de declaração."
Importa lembrar ao eminente julgador que a relação específica entre ratio decidendi e decisão é de suma importância, uma vez que é essa relação que permite à defesa o exercício efetivo da ampla defesa e contraditório, bem como possibilita ao gestor a revisão e otimização de seus atos.
A relevância da explanação inequívoca dessa relação é tanta que o Código de Processo Civil considera a decisão que não a esclarece como não fundamentada e, portanto, nula, conforme se observa nos artigos 489, §1º e incisos c/c art. 11 do mesmo diploma legal.
Assim, em observância aos Princípios da Ampla Defesa e Contraditório, requer-se, de logo, para o fiel cumprimento dos referidos mandamentos constitucionais, assim como dos artigos 11 e 489, §1º do CPC/2015, o saneamento omissão a seguir delineada.
Em sede recursal, o gestor reiterou que os serviços considerados não executados pela decisão originária compõe uma ETAPA SUBTERRÂNEA do projeto, sendo essencial que sua vistoria seja feita durante a execução, uma vez que, após a conclusão da obra, se torna mais difícil detectar e quantificar a realização dos serviços de forma precisa - prejudicando assim o contraditório e a ampla defesa.
Ao tratar sobre o tema, a Nobre Relatoria alegou não existir qualquer prejuízo à defesa do recorrente, considerando que "Ainda hoje existe a possibilidade de apresentar relatório georreferenciado, metro a metro, do que foi feito ou se providenciar poços de inspeção - de execução rápida e barata - no pavimento."
No entanto, ao supor que o gestor poderia realizar - a custo próprio - uma inspeção no local, o Nobre Relator parece ignorar que a execução da obra se deu em 2013, portanto, há quase 10 (dez) anos.
Também desconsidera que a própria Unidade Técnica, por meio do laudo do DPCN (item 24, retro) , pontuou que "seria difícil a constatação das obras executadas em relação aos serviços de drenagem profunda" em razão do lapso temporal e da natureza da obra.
Por fim, deixa de observar que a vistoria in loco realizada no Município ocorreu em 02 de outubro de 2017, 05 (quatro) anos após a realização da etapa inicial da obra, quando as etapas conclusivas já haviam sido finalizadas, logo, as informações obtidas com relação aos serviços de drenagem profunda acabaram não refletindo a realidade dos fatos, conforme demonstrado em sede recursal, com indicação nas planilhas de medição realizados no decorrer da obra, além de relatório fotográfico.
Em verdade, no decorrer do Recurso de Reconsideração, foi amplamente demonstrado que todos os serviços questionados por esta Corte, através de seu Órgão Técnico, nas três etapas da obra realizadas durante a gestão do recorrente, foram plenamente cumpridos.
É importante mencionar que a divergência de informações entre o que foi averiguado durante a vistoria in loco e os dados aqui prestados, se deu em razão do lapso temporal entre o término dos serviços e a auditoria realizada pelo Ministério da Defesa.
Isso porque, conforme já explanado, a maior parte dos serviços aqui tratados são profundos, subterrâneos, e sua mensuração e quantificação se torna mais difícil a medida que a obra vai sendo finalizada.
É primordial, então, que ao analisar as contas do Convênio, esta Egrégia Corte de Contas se atenham aos comprovantes de execução provisórios, que puderam ser obtidos durante a obra, e que atestam de forma clara que os serviços foram prestados, quais sejam, as planilhas de medição e os relatórios fotográficos.
Nesse sentido, tem-se que, no âmbito dos Tribunais de Contas, nesse processo gradativo de apuração da responsabilidade dos gestores e ordenadores de despesas, visando o pronunciamento de mérito acerca de determinada Prestação de Contas, assim como para aplicação de eventual penalidade, deve-se necessariamente observar todos estes aspectos e elementos subjetivos que permearam a conduta do agente.
Nisto, além da indicação da conduta e do nexo de causalidade, é essencial para a imputação de qualquer penalidade a demonstração do dano.
No caso em comento, não foi comprovado pela Unidade Técnica qual seria o dano causado ao erário, para que o ordenador de despesas à época fizesse jus à condenação ao ressarcimento do valor pago, sendo que os serviços prestados pela empresa puderam ser verificados no decorrer na obra, conforme demonstrado no decorrer deste petitório.
Nesse sentido, faz-se mister analisar a redação do art. 209, incisos II e III, do Regimento Interno do TCU, no qual o Acórdão recorrido fundamentou o julgamento pela irregularidade das contas, in verbis:
"Art. 209. O Tribunal julgará as contas irregulares quando evidenciada qualquer das seguintes ocorrências:
I - omissão no dever de prestar contas;
II - prática de ato de gestão ilegal, ilegítimo ou antieconômico, ou infração a norma legal ou regulamentar de natureza contábil, financeira, orçamentária, operacional ou patrimonial;
III - dano ao erário decorrente de ato de gestão ilegítimo ou antieconômico;
IV  - desfalque ou desvio de dinheiros, bens ou valores públicos."
Ou seja, verifica-se que para as contas serem julgadas irregulares, é necessário que se comprove a ocorrência de dano ao erário. Todavia, tal dano não pode ser presumido, devendo ser, portanto, comprovado, sob pena de grave injustiça com ao gestor, o qual juntou documentação suficiente para a comprovação da conclusão dos serviços aqui questionados, constantes nas planilhas de medição e em relatório fotográfico.
Nesse sentido, deve-se destacar entendimento explanado por esta Corte de Contas acerca da necessidade de demonstração do dano ao erário, o que culminou na conversão de uma Tomada de Contas Especial em Relatório de Auditoria:
"TOMADA DE CONTAS ESPECIAL (CONVERSÃO DE RELATÓRIO DE AUDITORIA) . CONTAS REGULARES COM RESSALVA. QUITAÇÃO. DETERMINAÇÃO. ARQUIVAMENTO.
[...] Da mesma forma como está explícito no art. 47 da LO/TCU que o Tribunal deve ordenar, desde logo, a conversão do processo em tomada de contas especial, se configurada a ocorrência de desfalque, desvio de bens ou outra irregularidade de que resulte dano ao erário, está implícito que o Tribunal poderá ordenar a modificação da natureza do processo, de TCE para a natureza original, quando comprovado no desenvolvimento da TCE que não há, efetivamente, dano ao erário.
Para ficar mais clara essa possibilidade, é preciso destacar que a existência de dano, efetivo ou presumido, é pressuposto processual para constituição do processo de TCE. Conforme dispõe o art. 8º da LO/TCU, a tomada de contas especial visa à apuração dos fatos, identificação dos responsáveis e quantificação do dano. A IN nº 56/2007, no art. 3º, conceitua tomada de contas especial como "é um processo devidamente formalizado, com rito próprio, para apurar responsabilidade por ocorrência de dano à administração pública federal e obtenção do respectivo ressarcimento".
Não se instaura tomada de contas especial para apurar responsabilidade e apenar pessoas sem que haja, pelo menos, razoável identificação de dano ao erário a suscitar processo específico para obtenção de ressarcimento.
As normas regimentais e regulamentares deste Tribunal autorizam o arquivamento de processos de tomada de contas especial em que não mais subsiste o débito inicialmente identificado. Vejam-se os arts. 169, 212 e 250, do RI/TCU, e arts. 5º e 10 da IN nº 56/2007: [...]
Em vez de arquivar ou dar prosseguimento a processos de TCE nessa situação, parece-me mais coerente com princípio da economia processual, as normas regimentais e a real essência das ações de controle externo que se reconheça.
a modificação da natureza do processo, procedimento decisório que afigura- se plenamente viável e adequado. Se a tomada de contas especial originou- se da conversão de outro processo, que se reconheça-lhe à natureza inicial. Se se trata de processo autônomo (ou seja, TCE desde a origem) que passe a ser conhecido como representação, cuja finalidade é exatamente a de apurar ilegalidades.
Desse modo, o Tribunal encerrará a apreciação do processo deliberando não mais sobre uma TCE, que efetivamente não mais subsiste, mas sobre um processo de fiscalização ou representação, nos quais a apenação dos responsáveis pelas irregularidades praticadas pode se dar sem as dificuldades inerentes à emissão do julgamento segundo o que dispõe o art. 16, III, da LO/TCU.
É relevante ressaltar e evidenciar que nos processos de tomada de contas especial, em regra, sejam aqueles instaurados pelos órgãos da Administração sejam os instaurados pelo próprio Tribunal, apuram-se tanto irregularidades diretamente associadas ao dano quanto irregularidades que podem subsistir autonomamente. Muitas vezes, esses processos são, efetivamente, processos mistos: tomada de contas em sentido estrito, para as irregularidades vinculadas ao dano, e representação, para as demais.
Portanto, voto no sentido de que este Tribunal delibere pela modificação da natureza do processo, de "Tomada de Contas Especial" para "Relatório de Auditoria", que era a natureza anterior à conversão, mantendo as disposições relativas à apenação dos responsáveis nos termos do Acórdão proposto pelo Ministro-Revisor.
 (TC Processo 013.456/2005-6. Acórdão 1723/2009-TCU-Plenário. Min. relator
raimundo carreiro. julgado em 05/08/2009) "
Desta feita, não havendo prova de dano ao erário, pugna pela reforma da decisão ora recorrida, no sentido de julgar REGULAR, ainda que com ressalvas, das contas do Convênio n° 574/PCN/2013, firmando entre o Ministério da Defesa e o Município de Presidente Figueiredo, sem aplicação de penalidade ao gestor.
5. DOS EFEITOS INFRINGENTES
Aferindo-se a presença dos vícios enumerados pelos embargos de declaração, deverá o julgador, em determinadas situações, reabrir o julgamento para modificar a decisão anteriormente proferida, uma vez que, nestes casos, a correção da falha repercute sobre o julgamento como um todo, haja vista que a modificação de algum ponto do decisum, afeta direta ou reflexamente todo o teor da decisão, pelo acréscimo da manifestação que nela faltava.
É por este motivo que os embargos de declaração, em determinadas situações, necessariamente têm a força e o efeito de modificar o julgamento anteriormente proferido, sob pena de impossibilitar sua execução.
O próprio Regimento Interno do TCU prevê a possibilidade de os embargos declaratórios possuírem efeitos modificativos, conforme pode-se observar pela redação do art. 287, § 7º, in verbis:
"Art. 287. Cabem embargos de declaração quando houver obscuridade, omissão ou contradição em acórdão do Tribunal.
 (...) 
§ 7º Conferidos efeitos infringentes aos embargos, serão devolvidos os prazos a todos os interessados."
Nessa esteira, seguem ementas de alguns julgados proferidos pelo sistema judicial pátrio acerca dos efeitos modificativos dos embargos de declaração, in verbis:
"PROCESSO  CIVIL.  EMBARGOS  DE  DECLARAÇÃO.  OMISSÃO  EFEITO
MODIFICATIVO. 1. Excepcionalmente, pode-se conferir efeitos infringentes aos embargos declaratórios, quando a alteração do julgamento decorra da necessidade de correção de um dos vícios indicados no art. 535 do Código de Processo Civil. 2. Precedentes.
 (STJ, Resp 358428/DF, Rel. Min. Paulo Galotti, 6ª Turma, unânime, Dj de 20/03/2003) ."
"PROCESSUAL CIVIL. EMBARGOS DE DECLARAÇÃO. PRESSUPOSTOS. EXISTÊNCIA. RECURSO EM MANDADO DE SEGURANÇA. CONCURSO PÚBLICO PARA O CARGO DE JUIZ DE DIREITO SUBSTITUTO. IDADE MÍNIMA. EXIGÊNCIA.
POSSIBILIDADE. - Em casos excepcionais, admite-se efeitos infringentes aos embargos declaratórios, desde que para expungir do julgamento obscuridade ou contradições, ou ainda para suprir omissão sobre tema cujo pronunciamento se impunha pelo Tribunal". (STJ, EDROMS 14156, Rel. Min. Vicente Leal, 6ª Turma, unânime, Dj de 02/02/2004) ."
"PROCESSO CIVIL - EMBARGOS DE DECLARAÇÃO - ALEGAÇÃO DE OMISSÃO - AÇÃO DE DESAPROPRIAÇAO - EFEITOS MODIFICATIVOS. I - Há
omissão no acórdão quando deixa de se manifestar sobre ponto relevante da causa. II - Havendo, em decorrência da omissão, modificação de entendimento, é possível emprestar efeito modificativo ao recurso. III - Embargos providos parcialmente". (TRF - 5a Região - EDCL na ApCiv 9006/PE, Rel. Juiz Manoel Erdardt - JSTJ e TRF 105/591) ."
Na realidade, ao imprimir os efeitos infringentes aos embargos de declaração, o julgador comprova a inexistência de vaidade em reconhecer a ocorrência eventuais contradições, omissões ou obscuridades em seus decisórios.
A este respeito, interessante o ensinamento do ex-ministro do Superior Tribunal de Justiça, Washington Bolívar de Brito:
" (...) NÃO DEVE O JUIZ TER PEJO DE CONFESSAR QUE ERROU, EM QUALQUER CIRCUNSTÂNCIA E, MUITO ESPECIALMENTE, QUANDO AINDA HÁ TEMPO DE CORRIGIR-SE E CORRIGIR. POIS AQUELE QUE RECONHECE O SEU ERRO DEMONSTRA QUE É MAIS SÁBIO HOJE, QUANDO O CORRIGE, DO QUE ONTEM, QUANDO O PRATICOU".
IDENTIFICANDO A EFETIVA OCORRÊNCIA DOS VÍCIOS ACIMA APONTADOS, PODE - E DEVE - O ÓRGÃO JULGADOR, UMA VEZ PROVOCADO PELA VIA DOS EMBARGOS DE DECLARAÇÃO, SOLVER A QUESTÃO DA FORMA MAIS JUSTA E ADEQUADA À REALIDADE EXISTENTE, EMPRESTANDO EFEITOS MODIFICATIVOS AO INSTRUMENTO RECURSAL.
No caso em tela, os vícios apontados, uma vez sanados, podem reverter o julgamento em questão. Isso porque, ao rebater devidamente os argumentos trazidos pelo gestor em sede de alegações de defesa quanto ao limite de sua responsabilidade na função que exercia, esta Egrégia Corte de Contas certamente se deparará com outro cenário do que foi visionado inicialmente, considerando sua conduta como regular e afastando sua culpabilidade.
O saneamento do erro material também pode alterar o resultado da decisão, considerando que a ausência de má-fé interfere na responsabilidade aplicada ao embargante, o que requererá o a improcedência de denúncia.
Assim, aclarados os vícios da decisão rechaçada, requer sejam impressos os efeitos infringentes aos presentes embargos de declaração, a fim de que se reforme a decisão embargada no sentido de julgar REGULAR a prestação de contas em epígrafe, além do afastamento do alcance imputado.
6. OS PEDIDOS
Ante o exposto, requer a Vossa Excelência:
6.1. sejam os presentes Embargos de Declaração CONHECIDOS, nos efeitos devolutivo e suspensivo, na forma do §3º do art. 146 do Regimento Interno do Tribunal de Contas do Estado do Amazonas c/c art. 63, § 2º da Lei Orgânica;
6.2. sejam PROVIDOS os presentes aclaratórios, com vistas a sanar a omissão apontada por este instrumento recursal, a fim de que seja reformado o Acórdão 1584/2022-TCU-Primeira Câmara, fim de que seja julgada REGULAR, ainda que com ressalvas, a Tomada de Contas Especial do Convênio n° 574/PCN/2013, pela ausência de dano ao erário que possa macular as contas do jurisdicionado, em conformidade com o art. 208, do Regimento Interno do Tribunal de Contas da União.
Nestes termos, Pede deferimento."
É o Relatório.

Suliane Lima Viana (OAB-AM 10.552) e Jeferson Anjos da Silva (9.794/OAB-AM), representando Conserge Construção e Serviços Gerais Ltda; Pedro de Araújo Ribeiro (6935/OAB-AM), Gabriel Simonetti Guimaraes (OAB-AM 15.710) e outros, representando Neilson da Cruz Cavalcante.

Procurador Júlio Marcelo de Oliveira.

EMBARGOS DE DECLARAÇÃO. RECURSO DE RECONSIDERAÇÃO. TOMADA DE CONTAS ESPECIAL. PROGRAMA CALHA NORTE. MUNICÍPIO DE PRESIDENTE FIGUEIREDO. OBRAS DE PAVIMENTAÇÃO, DRENAGEM, CONSTRUÇÃO DE CALÇADAS, MEIO-FIOS E SARJETAS. LAUDO PERICIAL DO EXÉRCITO BRASILEIRO. EXECUÇÃO PARCIAL DOS RECURSOS REPASSADOS. MEDIÇÃO DE SERVIÇOS NÃO EXECUTADOS. CITAÇÃO. CONTAS IRREGULARES. DÉBITO. RECURSO IMPETRADO PELO EX-PREFEITO. CONHECIMENTO DO RECURSO. NEGATIVA DE PROVIMENTO. COMUNICAÇÕES. EMBARGOS. AUSÊNCIA DE OMISSÃO, OBSCURIDADE OU CONTRADIÇÃO. CONHECIMENTO. NÃO PROVIMENTO.

TOMADA DE CONTAS ESPECIAL (TCE)

Secretaria de Recursos (Serur); Secretaria de Controle Externo de Tomada de Contas Especial (SecexTCE).

Trata-se de embargos de declaração opostos pelo Sr. Neilson da Cruz Cavalcante, ex-prefeito do município de Presidente Figueiredo/AM, ao Acórdão 1584/2022-TCU-Plenário, oportunidade em que o Tribunal conheceu o recurso de reconsideração formulado contra o Acórdão 6309/2020-TCU-Primeira Câmara, mas, no mérito, negou-lhe provimento.  
Em histórico do processo, a sentença condenatória, relatada pelo Exmo. Ministro Weder de Oliveira, julgou as contas do recorrente irregulares, aplicando-lhe um débito de R$ 254.512,11 - solidariamente à construtora Conserge Construção e Serviços Gerais Ltda. - e uma multa de R$ 57.000,00, em face da não aprovação da prestação de contas pelo Ministério da Defesa, por impugnação parcial das despesas, relativa ao Convênio 574/DEPCN/2013 - Programa Calha Norte, cujo objeto era a "pavimentação com drenagem e a construção de calçadas, meios-fios e sarjetas em ruas do município".
O contrato para a execução das obras foi pactuado no valor de R$ 1.042.502,08, com valores efetivamente pagos de R$ 795.114,53. Relatório elaborado por oficiais do Exército Brasileiro, porém, após vistoria in loco realizada no dia 2/10/2017 - cerca de um ano após a realização das obras -, deu conta de que foram executados, somente, 48,15% do previsto, cujos serviços apresentavam serventia. A parcela não executada, mas paga, conformava R$ 293.182,94, o que, deduzida da parcela custeada com recursos da União (90,5%) , demandava uma glosa no montante de R$ 265.330,56. 
Diante dessa constatação, o Ministério da Defesa constituiu tomada de contas especial, do que decorreram, já no âmbito desta Corte, as respectivas citações endereçadas à empreiteira responsável pela execução dos serviços, e também ao Sr. Neilson da Cruz Cavalcante, ex-prefeito. Ambos foram condenados em débito, como já dito, no montante de R$ 254.512,11.
Inconformado com a decisão condenatória, o responsável ingressou com recurso de reconsideração, o qual foi conhecido pelo Tribunal para, no mérito, ser considerado improcedente (Acórdão 1584/2022-TCU-Plenário - por mim relatado) .
Nesta oportunidade, o Sr. Neilson da Cruz Cavalcante acosta embargos de declaração, reproduzidos in totum no relatório precedente, em que, em extrato, alega as seguintes omissões na decisão que lhe negou o recurso de reconsideração:
os serviços considerados não executados pela decisão originária compõem uma etapa subterrânea do projeto, sendo essencial que sua vistoria seja feita durante a execução, uma vez que, após a conclusão da obra, torna-se mais difícil detectar e quantificar a realização dos serviços de forma precisa, prejudicando o contraditório e a ampla defesa;
o relator teria sugerido que "Ainda hoje existe a possibilidade de apresentar relatório georreferenciado, metro a metro, do que foi feito ou se providenciar poços de inspeção - de execução rápida e barata - do pavimento";
dez anos depois, todavia, tal inspeção se faria impraticável. Sobre o assunto, aliás, a unidade técnica instrutora teria pontuado que "seria difícil a constatação das obras executadas em relação aos serviços de drenagem profunda", em razão do lapso temporal e da natureza da obra;
deixou-se de se observar que a vistoria in loco realizada no município ocorreu em 2/10/2017, anos após a realização da etapa inicial da obra, quando as etapas conclusivas já haviam sido finalizadas. Assim, as informações obtidas com relação aos serviços de drenagem profunda acabaram não refletindo a realidade dos fatos, conforme demonstrado em recurso, com indicação nas planilhas de medição realizadas no decorrer da obra, além de relatório fotográfico;
teria sido demonstrado, por meio dos recursos de reconsideração rejeitados, que "todos os serviços questionados por esta Corte, através de seu Órgão Técnico, nas três etapas da obra realizadas durante a gestão do recorrente, foram plenamente cumpridos;
seria primordial que este Tribunal, ao analisar as contas do convênio, ativesse-se aos comprovantes de execução provisórios, que poderiam ser obtidos durante a obra, e que atestariam, de forma clara, que os serviços foram prestados, quais sejam, as planilhas de medição e os relatórios fotográficos;
não teria sido comprovado pela unidade técnica qual seria o dano causado ao Erário, para que o ordenador de despesas à época fizesse jus à condenação ao ressarcimento do valor pago, sendo que os serviços prestados pela empresa puderam ser verificados no decorrer da obra, conforma demonstrado na peça recursal;
para que as contas sejam julgadas irregulares, seria necessário que se comprovasse a ocorrência de dano ao Erário; todavia, tal dano não pode ser presumido, devendo ser, portanto, comprovado, sob pena de grave injustiça ao gestor, o qual teria juntado documentação suficiente para a comprovação da conclusão dos serviços aqui questionados, constantes nas planilhas de medição e em relatório fotográfico. Nesse sentido, citou o Acórdão 1723/2009-TCU-Plenário;
Solicitou, em face de sua argumentação, efeitos infringentes aos seus embargos, peticionando o conhecimento do recurso para, no mérito, serem reconhecidas as omissões do julgado e consideradas as contas regulares.
Em avaliação meritória da questão, inicialmente com relação à suposta omissão no julgado sobre a documentação acostada a, teoricamente, comprovar a perfeita execução do objeto, peço vênias para reproduzir, em inteiro teor, excerto do voto proferido ao negar os recursos de reconsideração, tratando, ponto a ponto, da alegada omissão:
"Antes de me debruçar sobre a análise empreendida pela unidade técnica, necessário apor, como pano de fundo decisório, considerações sobre a suficiência do acervo probatório que deu supedâneo às medições e planilhas de pagamentos ofertadas pelo Sr. Neilson da Cruz Cavalcante, tanto nesta oportunidade recursal, como já em suas alegações de defesa.
Como se sabe, o pagamento dos encargos contratuais deve ser feito após regular empenho e liquidação de despesas. É o que regra o art. 62 da Lei 4.320/64. Por sua vez, a liquidação - conformada pela medição do fiscal de que os serviços foram executados nos estritos desígnios contratados - consiste na "verificação do direito adquirido pelo credor, tendo por base os títulos e documentos comprovatórios do respectivo crédito" (art. 63, caput, da mesma lei) . Segue, ainda, o §2º do nominado diploma legal:
"§ 2º A liquidação da despesa por fornecimentos feitos ou serviços prestados terá por base:
I - o contrato, ajuste ou acordo respectivo;
II - a nota de empenho;
III - os comprovantes da entrega de material ou da prestação efetiva do serviço." (grifei) 
Em medições de obras e serviços de engenharia, tal "comprovante da entrega de material" deve ser materializado por elementos probatórios suficientes para, de forma inconteste, demonstrar a boa e efetiva realização do objeto contratual. Fotografias georreferenciadas, croquis, memoriais de cálculo, ensaios laboratoriais, diários de obra com a data de início e fim das execuções, notas topográficas, notas fiscais de aquisição de materiais: esses elementos, entre outros, conformariam a motivação do ato de liquidação - a estribar a própria validade do ato administrativo do atesto das faturas (arts. 2º e 50 da Lei 9.784/99) .
A regra seria: em dever constitucional de prestação de contas (art. 70, parágrafo único, da CF) , qualquer terceiro que, a posteriori, venha a questionar a feitura correspondente a quaisquer pagamentos, não teria dúvidas do que foi feito, nem sobre o quanto foi feito, ou sobre como foi feito. Isso seria a exigida accountability das medições e a motivação da medição.
Fato é que, não raramente, em processos levados ao escrutínio desta Corte, deparamo-nos com medições de serviços mal alicerçadas na documentação probatória correspondente. Após a execução dos serviços, alega-se a dita presunção de validade do ato administrativo e que, tempos após a execução dos encargos prestados, haveria um prejuízo ao contraditório e à ampla defesa em face da impossibilidade de se (agora) comprovar o que foi realmente feito.
Ora, não se pode privilegiar a própria torpeza de quem, no tempo devido, não fundamentou o seu ato administrativo e agora alega a impossibilidade de fazê-lo. Nessa acepção, para o gestor mal-intencionado, melhor seria não motivar qualquer ato, na sabida blindagem de que o controle, a julgar atos antecessores, teria óbvias dificuldades em precisar o que foi realmente feito. 
O dever de prestar contas, e de justificar os seus atos, é do autor do ato administrativo.  Nesses casos de medições mal fundadas, quando se apresentam provas suficientes a questionar a feitura e boa qualidade dos encargos realizados, existe a inversão do ônus da prova. E o quadro examinado é o seguinte: o laudo técnico apresentado pelo Exército Brasileiro, pela objetividade, clareza e tecnicidade, é mais que suficiente - e convincente - para impor essa inversão do onus probandi. 
E é precisamente por isso que as fotografias (parcamente referenciadas, a dar conta de pequena parcela do que foi feito) , e, principalmente, as planilhas de medições (limitadas a quantidades declaradas de serviços executados) são insuficientes para refutar a incompletude da execução contratual apontada no relatório pericial do Ministério da Defesa. Repetir, agora, em recurso, aquela mesma documentação parcamente justificada da boa e regular execução dos recursos não socorre o recorrente na reforma da decisão condenatória. 
De modo geral, em conteúdo axiológico, são essas as razões que me levam a concordar inteiramente com o instruído pela Serur em seu relatório prévio, anuído pelo Parquet especializado (peças 86 a 89) .
III
No que ser refere à avalição da unidade instrutiva, concordo que, mesmo com relação aos tão citados serviços de drenagem profunda, a materialização de que as bitolas dos tubos de drenagem, em chegada às caixas coletoras, apresentavam medidas inferiores à contratada, torna mais que presumível a execução irregular de todo o trecho enterrado. Aliás, faz-se estupefato que os elementos recursais trouxeram prova contra o próprio recorrente, a exemplo do jazido no item 17.11 da instrução antecedente ao medir, por técnica de comparação, as dimensões do tubo de drenagem apresentado, de 60cm, inferior aos demandados 80cm. Desse reconhecimento, amoldo-me ao Ministério Público, ao relator a quo e à Serur quanto à inclusão dessa parcela no débito total devido.
Do mesmo modo, a natureza dos encargos questionados (pavimentação, calçamento, drenagem profunda e superficial) não é tal que possa ser erodida em apenas um ano após a sua execução; ou tampouco impossibilitar a feitura absoluta de provas da sua execução. Foram caixas coletoras em número relevantemente inferior ao devido; centenas de metros de calçadas, sarjetas e meios-fios não feitos, e todo um pavimento não executado; mas medido e pago. Ainda hoje existe a possibilidade de apresentar relatório georreferenciado, metro a metro, do que foi feito ou se providenciar poços de inspeção - de execução rápida e barata - no pavimento. Não se alegue, portanto, prejuízo ao contraditório e à ampla defesa. 
Sobre o assunto, reproduzo excerto do relatório da unidade técnica (peça 86) :
23. No que tange à interferência do decurso do tempo, que, segundo o ex-Prefeito, explicaria as diferenças entre as medições, se afigura pertinente reproduzir o item 34.1 da instrução da SecexTCE (peça 36) , que devidamente afasta essa possibilidade: 
'34.1. Quanto à ação do tempo que, segundo a defesa, poderia ter impactado nas constatações da fiscalização do DPCN (item 20, retro) , o argumento não prospera. Isso porque, segundo nossa análise, a empresa foi responsabilizada por serviços medidos e não executados, ou executado em quantitativos menores que os medidos, portanto, advindo de constatações que não sofrem a influência do tempo. De fato, o tempo, entre a provável data final de execução (dez/2016; último pagamento em 16/12/2016) e a da vistoria (2/10/2017, item 26, retro) , além de não ser longo, não poderia afetar as convicções dos engenheiros do DPCN de que a empresa mediu, por exemplo, 14 unidades de caixas coletoras, enquanto a fiscalização do DPCN localizou apenas 8 delas. Deve-se enfatizar que os quadros do item 27 desta instrução retratam serviços medidos pela empresa que não foram executados, ou executado a menor, segundo o relatório do DPCN.' (grifos adicionados) "
Finalmente, sobre a inexistência de dolo, erro grosseiro ou culpa grave (art. 28 da LINDB) , escuso-me em refutar, com veemência tal argumentação. A devida comprovação gravíssima do recebimento por serviços grosseiramente não realizados, constitui-se potencialmente como fraude, a ser devidamente apurada na instância cabível - situação já endereçada no item 9.5 do Acórdão 6309/2020-TCU-Primeira Câmara.
Sobre a possibilidade, em ato grosseiro, de o ex-prefeito ter ciência de tal fato, em ato omissivo, como situa a Serur, em seu relatório, citando o Acórdão 3327/2019-TCU-Plenário:
"20. Registro, contudo, que, em razão de debates mais aprofundados acerca da amplitude e do significado da expressão erro grosseiro, diante dos casos concretos postos à decisão deste Tribunal, o entendimento a ela emprestado evoluiu no sentido de se considerar como erro grosseiro aquele que pode ser percebido por pessoa com diligência abaixo do normal ou, dito de outra forma, aquele que poderia ser evitado por pessoa com nível de atenção aquém do ordinário, decorrente de grave inobservância de dever de cuidado, conforme restou muito bem balizado no voto condutor do Acórdão 2391/2018-TCU-Plenário, de relatoria do Ministro Benjamin Zymler" (grifo adicionado) 
Na situação concreta, está a se falar em metade dos serviços não executados ou mal executados. São ruas inteiras incompletas. Indago se o dirigente teria o mesmo nível de percepção se estivesse gerindo os próprios negócios, mesmo que confiando a terceiros a devida fiscalização. Repito: são quase 50% de serviços não executados. Sem contar que o parco fundamento processual probatório das liquidações de despesas, pela cronicidade, é papel típico de supervisão, em dever hierárquico. A sua ausência - ainda mais em objetos de maior risco, como obras - respaldam a caracterização de culpa grave do ordenador de despesas a que se refere o art. 28 da LINDB.
De todo clarividente, também, é o seguinte trecho do relatório da unidade técnica:
33. Pelo que foi por demais demonstrado, no decorrer da instrução processual, a confirmação de todos os serviços impugnados dependia de uma simples visita as obras, para que se pudesse constatar os desvios. Mesmo que o recorrente tivesse imputado toda a culpa ao fiscal da obra, ou ainda alegado que não pôde inspecioná-las tempestivamente, o dever de cuidado conspiraria a seu desfavor. 
34. Nesse contexto, compreende-se que todos os itens glosados eram de fácil constatação, até mesmo porque, as obras não apresentavam complexidade que justificasse a não percepção das discrepâncias por pessoa com nível de atenção aquém do ordinário, haja vista, somente para citar, a não execução dos serviços de pavimentação, de 264,40 metros de sarjetas; 223,50 metros de meiosfios; 319,89 metros de calçadas e de demolição de meios-fios existentes. 
35. O mesmo se pode dizer quanto à utilização de 72,36 metros de tubulação, com diâmetro inferior ao consignado nas planilhas de medição, e à não implantação de 263,82 metros de tubos de 80 cm, que ocasionaram prejuízos da ordem de R$ 185.545,92. 
36. Outro erro grosseiro diz respeito ao descumprimento do plano de trabalho do convênio que pactuou com o Ministério da defesa, seja pela má qualidade dos serviços executados, seja pela inobservância da natureza qualitativa e quantitativa dos itens programados." 
Tenho por suficientemente sólidos tais argumentos da Serur para soerguer a culpa grave balizadora da condenação do recorrente."
Tal transcrição abrange, inclusive, o trecho citado do voto condutor da decisão altercada a sugerir que, ainda hoje, far-se-ia possível empreender comprovações da boa e regular aplicação de recursos. Ora, quando se acostam fotos - em apresentação de provas contra si mesmo - que atestam a execução de redes de esgoto com bitola aquém da dimensionada, confirmo minha convicção de que, mesmo hoje, dez anos depois, poder-se-ia se acostar elementos para corroborar a sua reexecução, com dimensões adequadas. Ou: anos após, caso se demonstrassem postos de visita comprovando a execução dos serviços questionados, a discussão seria quando e por quem tais serviços teriam sido executados, mas não se foram providenciados. Veja-se, porém, que nada foi acrescentado nesse sentido. Alegações genéricas e superficiais em nada socorrem na produção de prova em contrário da materializada em perícia empreendida pelo Exército Brasileiro.
Na realidade, neste ponto, em face do peticionado, os embargos demonstram mais um inconformismo com a decisão prolatada que, propriamente, uma omissão do julgado capaz de lhe reformar ou demandar algum esclarecimento. Tenho por suficiente, pois, a motivação constante do acórdão embargado.
Sobre a necessidade de se comprovar um dano, é certo, em jurisprudência há anos assentada, que cabe ao gestor o ônus da prova de demonstrar a boa e regular aplicação dos recursos públicos.
Tal obrigação decorre do art. 70, parágrafo único, da Constituição Federal, de onde se extrai que "Prestará contas qualquer pessoa física ou jurídica, pública ou privada, que utilize, arrecade, guarde, gerencie ou administre dinheiros, bens e valores públicos ou pelos quais a União responda, ou que, em nome desta, assuma obrigações de natureza pecuniária" (grifei) .
Quer-se dizer que existe a inversão do ônus da prova e compete a quem se utilizou das verbas federais o dever de comprovar a sua regular aplicação, apresentando acervo probatório suficiente para justificar não somente a feitura física do objeto, tal qual acordado, mas também o nexo de causalidade entre os recursos repassados e o adimplemento dos termos conveniados.
Cito, em exemplo desse entendimento - e levando em conta a solicitação de perícia a ser empreendida por este Tribunal - jurisprudência selecionada correspondente ao Acórdão 3623/2015-TCU-Primeira Câmara, relatado pelo eminente Min. José Múcio Monteiro:
"Não cabe ao TCU produzir provas, organizar informações, realizar perícias ou adotar qualquer medida tendente a revelar o nexo de causalidade entre recursos transferidos e despesas efetuadas, pois compete ao gestor comprovar a boa e regular aplicação dos recursos públicos federais."
No mesmo sentido constam os Acórdão 2920/2016-TCU-Segunda Câmara (relator Min. Vital do Rêgo) , 352/2017-1ª Câmara (de minha relatoria) , dentre outros.
Sobre o onus probandi ser do gestor que se utiliza dos recursos públicos, recorro aos Acórdão 1194/2009-TCU-Primeira Câmara (relator Min. Valmir Campelo) ; 3.134/2010-2ª Câmara (relator Min. Augusto Sherman) ; 1.577/2014-2ª Câmara (relator Min. André de Carvalho) ; 901/2018-2ª Câmara (relator Min. José Múcio Monteiro) ; 3.512/2006-2ª Câmara (relator Min. Walton Rodrigues) ; Acórdão 3087/2009-TCU-Primeira Câmara (relator Min. Augusto Nardes) ; 6.582/2010-1ª Câmara (relator Min. Marcos Bemquerer) ; 8.057/2021-2ª Câmara (relator Min. Augusto Nardes) ; Acórdão 6884/2016-TCU-Primeira Câmara (relator Min. José Múcio Monteiro) .
Diante do demonstrado, entendo não existirem omissão, obscuridade ou contradição na decisão recorrida capaz de demandar-lhe qualquer reforma.
Nesse tom, ajuízo que os embargos de declaração devam ser conhecidos para, no mérito, negar-lhes provimento.
	Ante o exposto, manifesto-me por que o Tribunal aprove o acórdão que ora submeto à deliberação deste Colegiado. 
TCU, Sala das Sessões, em 18 de outubro de 2022.
AUGUSTO SHERMAN CAVALCANTI
Relator